【裁判字號】    89,台上,2950
【裁判日期】    890525
【裁判案由】    重利
【裁判全文】
最高法院刑事判決                              八十九年度台上字第二九五○號
    上  訴  人  甲○○
右上訴人因重利案件，不服台灣高等法院台中分院中華民國八十六年十二月十日第二
審判決（八十六年度上訴字第一○三四號，起訴案號：台灣彰化地方法院檢察署八十
五年度偵字第五五六四號），提起上訴，本院判決如左：
    主  文
原判決撤銷，發回台灣高等法院台中分院。
    理  由
本件原判決認定上訴人甲○○自民國八十四年二月六日起至八十五年三月十五日止，
與其妻林素琴（業經第一審判刑確定）共同意圖漁利，承租彰化縣員林鎮○○路三十
二號七樓及實踐街四十三號二樓，以刊登報紙廣告，利用（○四）0000000號
電話聯絡之方式招徠急需借款週轉之不特定人，由借款人以支票質押，約定每萬元日
息新台幣（下同）八十元，十至二十天為一期，利息預扣，其等二人並均賴以營生，
其中於八十四年七月十五日起至八十四年八月二十日止，乘游昇奮急於支付貸款利息
之際，每次貸與五十六萬至六十萬元不等之數額，計十六次，總金額為八百二十七萬
元，利息累計為九十一萬七千二百八十元；並以同一手法自八十四年十一月十五日起
至八十五年二月二十八日止，乘蘇秀玉急於用錢，計貸放二十四次，總金額累計為二
、三二九、○○○元，利息總計為二七二、六二四元；另自八十五年一月十八日起至
八十五年三月十八日止，乘卓素卿急於用錢，共貸放八次，累計金額為八十五萬元，
利息計八九、四四○元；自八十四年五月二十日起至八十五年三月十五日止，乘何智
雄急於用錢，共貸放四十四次，總金額為七、一一五、○○○元，利息累計為八五九
、一六○元；自八十四年四月十一日起至八十四年九月十日止，乘施東良急於用錢，
共貸款二十九次，金額計七、二六○、○○○元，利息累計為九二八、八八○元；自
八十四年五月二日起至八十四年九月三十日止，乘王水發急於用款，共貸出二十五次
總金額計一、七四八、○○○元，利息累計為二七二、三八四元；自八十四年三月一
日起至八十五年二月三日止，乘林賜急於用錢，計貸放六十七次，累計金額為二五、
○九五、○○○元，利息累計四、○四二、四四○元；自八十五年三月五日至同月二
十五日起，乘葉木傳急於用錢，先後貸放三次，每次五十萬元，利息計為一八八、○
○○元；自八十四年三月十日起至同年月二十五日止，乘黃敏男急於用錢，貸放金額
計五二五、○○○元，利息累計八六、四八○元；自八十四年二月二十三日乘何蕙心
急於用錢，分三次共貸與一百二十九萬元，利息計九三、六○○元；自八十四年二月
一日起至同月十四日止，乘王文標急於用錢，貸與十次，總金額為一、七九○、○○
○元，利息計二二七、二○○元，均取得與原本顯不相當之重利，迨八十五年四月三
十日為警查獲等情。因將第一審關於上訴人部分之判決撤銷，改判仍論處上訴人共同
以乘他人急迫貸以金錢而取得與原本顯不相當之重利為常業罪刑。固非無見。
惟查：一、當事人聲請調查之證據，若於待證之事實確有重要關係，而又非不易調查
或不能調查者，則為明瞭案情起見，自應盡職權能事，踐行調查之程序；倘認無調查
之必要，亦應以裁定駁回其聲請，或於判決內說明其無調查必要之理由，否則即難謂
無應於審判期日調查證據而未予調查之違法。上訴人於八十六年十月十三日向原審具
狀請求傳訊證人施東良、何智雄、林賜，以證明其未借款予各該證人，並於書狀內載
明各該證人之地址以利傳喚（見原審卷第一三六頁）。原審未予調查，但未以裁定駁
回其聲請，亦未於判決內說明其無調查必要之理由，難認無調查職責未盡之違法。二
、原判決事實既認定上訴人並乘王文標、何蕙心、葉木傳等人急於用錢，貸與款項，
取得與原本顯不相當之重利等情，則借款人王文標、何蕙心、葉木傳等人，究竟如何
急需用錢﹖是否由上訴人貸與款項﹖此與上訴人被訴重利罪名之待證事實有重要關係
，自有調查之必要。原審未按卷內存款不足退票單上所載地址傳喚其等到庭予以查明
，即率予判決，亦難謂無查證未盡之違誤。三、有罪之判決書，對被告有利之證據不
採納者，應說明其理由，為刑事訴訟法第三百十條第二款所明定。故有罪判決書對於
被告有利之證據，如不加採納，必須說明其不予採納之理由，否則即難謂無判決不備
理由之違誤。原審於八十六年九月十二日傳喚證人蘇秀玉到庭，據其證稱：伊係向林
素琴借款，前後共七、八次，只見過林素琴，不認識上訴人其人云云（見原審卷第一
三三頁正面），此於上訴人所辯其未參與第一審共同被告林素琴之本件犯行，似屬有
利之證據。原審對該證據未予採納，並未於判決內說明其不予採取之理由，難謂無判
決理由不備之違誤。四、八十六年十二月十九日修正前刑事訴訟法第九十五條已明文
規定「訊問被告，應告以犯罪之嫌疑及所犯罪名。罪名經告知被告後，認為應變更者
，應再告知。」，其旨意在使被告得以充分行使防禦權，以達刑事訴訟為發見真實、
並顧及程序公正之目的。此項規定於總則編，訴訟之各階段自均有其適用。原審於八
十六年十二月三日下午審判期日，於訊問上訴人時，並未踐行上開程序，其訴訟程序
難謂適法。五、有罪之判決書，應於理由內記載其科刑時就刑法第五十七條所列事項
加以審酌之情形，刑事訴訟法第三百十條第三款定有明文。原判決理由第三項量刑時
載稱其審酌上訴人之品行、犯罪之期間、犯後態度等一切情狀，核僅屬該條第六、十
款等所定之事項，其對於其餘各款所定事項審酌之具體情形如何，並未予以記載說明
，其量刑當否即無從據以判斷，亦嫌理由欠備。以上諸端，或為上訴意旨所指摘，或
為本院得依職權調查之事項，應認原判決有撤銷發回之原因。
據上論結，應依刑事訴訟法第三百九十七條、第四百零一條，判決如主文。
中      華      民      國    八十九    年      五      月    二十五    日
                              最高法院刑事第十庭
                                  審判長法官  曾  有  田
                                        法官  陳  宗  鎮
                                        法官  劉  介  民
                                        法官  魏  新  和
                                        法官  孫  增  同
      右正本證明與原本無異
                                              書  記  官
中      華      民      國    八十九    年      六      月      一      日


司法院資訊處製作；財團法人民間司法改革基金會備份。
